【裁判字號】    98,上易,372
【裁判日期】    981026
【裁判案由】    減少價金
【裁判全文】
臺灣高等法院臺中分院民事判決  98年度上易字第372號
上  訴  人  君鼎建設股份有限公司
法定代理人  乙○○
訴訟代理人  甲○○
訴訟代理人  李美玉  律師
訴訟代理人  林開福  律師
被上訴人    丙○○
訴訟代理人  李宗炎  律師
上列當事人間請求減少價金事件，上訴人對於民國98年7月22日
臺灣臺中地方法院97年度訴字第1025號第一審判決提起上訴，本
院於98年10月13日言詞辯論終結，判決如下：
    主  文
原判決廢棄。
被上訴人在第一審之訴（含追加之訴）駁回。
第一、二審訴訟費用（含追加之訴）由被上訴人負擔。
    事實及理由
壹、程序方面：
一、按民法第365條規定：「買受人因物有瑕疵，而得解除契約
    或請求減少價金者，其解除權或請求權，於買受人依第三百
    五十六條規定為通知後六個月間不行使或自物之交付時起經
    過五年而消滅」。查本件被上訴人於原審主張依民法第359
    條減少價金請求權及類推民法第363條解除部分買賣契約價
    金減少請求權等訴訟標的，提起本訴，有原審卷可稽。經原
    審依類推民法第363條解除部分買賣契約價金減少請求權，
    判決被上訴人勝訴在案，有判決書可考（見判決書第十頁）
    。嗣上訴人不服，提起本件上訴後，被上訴人訴訟代理人於
    準備程序中撤回上開解除買賣契約價金減少請求權之訴訟標
    的，而留存減少價金請求權，亦有準備程序筆錄可按（見本
    審卷第32頁反面），雖被上訴人於本院辯論庭時再追加：類
    推民法第363條解除部分買賣契約價金減少請求權云云，然
    查被上訴人曾以台中法院郵局97年3月24日第871號存證信函
    （見原審卷第20、21頁）函告上訴人：系爭買受土地，部分
    位於都市計劃綠帶內及有短少面積等瑕疵云云，迄被上訴人
    於98年7月8日於原審訴訟中以準備書狀行使解除權，有該準
    備書狀在卷可按（見原審卷第181頁），顯已逾解除權六個
    月除斥期間，是被上訴人再追加：類推民法第363條解除部
    分買賣契約價金減少請求權云云，顯無理由，合先明。
二、又按民法第三百五十九條規定買受人因買賣標的物有瑕疵，
    得請求減少其價金，此項減少價金請求權之行使，僅須由買
    受人向出賣人以意思表示為之為已足，無庸以訴之方式向法
    院請求准許其減少價金，即毋庸提起形成之訴（最高法院86
    年度台上字第2659號判決、71年度台上字第1693號判決參照
    ）。查本院辯論庭時，經審判長行使闡明權，詢問被上訴人
    訴訟代理人是否變更本件訴訟標的，被上訴人訴訟代理人仍
    堅持主張減少價金請求權云云在卷（見本審卷第84頁），則
    被上訴人此部分主張欠缺權利保護要件，應予駁回。
三、又按在第二審為訴之變更或追加，非經他造同意，不得為之
    。但民事訴訟法第二百五十五條第一項第二款至第六款情形
    ，不在此限。又請求之基礎事實同一者，縱於訴狀送達後，
    原告仍得將原訴變更或追加他訴，無須得被告同意，此觀民
    事訴訟法第四百四十六條第一項、第二百五十五條第一項第
    二款規定自明。原告於第二審為訴之追加，苟其請求之基礎
    事實同一者，即非法所不許。所謂請求之基礎事實同一，係
    指變更或追加之訴與原訴之主要爭點有其共同性，各請求利
    益之主張在社會生活上可認為同一或關連，而就原請求之訴
    訟及證據資料，於審理繼續進行在相當程度範圍內具有同一
    性或一體性，得期待於後請求之審理予以利用，俾先後兩請
    求在同一程序得加以解決，避免重複審理，進而為統一解決
    紛爭者，即屬之（最高法院90年度台抗字第2號裁判參照）
    。查本件被上訴人於原審主張依減少價金請求權之法律關係
    請求，嗣於本院第二審追加債務不履行之損害賠償請求權，
    其據以請求之基礎事實均為兩造間於民國（下同）96年12月
    13日簽訂系爭土地買賣契約書而生爭執，揆諸前揭說明，自
    毋庸得上訴人之同意，自得為之。
貳、訴訟要旨：
一、被上訴人主張：兩造於96年12月13日訂立不動產買賣契約書
    （下簡稱系爭不動產買賣契約書），由被上訴人以總價新台
    幣（下同）2315萬元購買上訴人所有坐落台中縣沙鹿鎮○○
    ○段○路厝小段25-61號土地全部，及同段25-19號土地中之
    40坪（嗣後此40坪，依約增編為同段25-62號土地），合計
    共約330.4坪（下簡稱系爭土地），作為建築開發使用，然
    系爭土地經鑑測結果，發現25-62號系爭土地之實際面積僅
    為121.65平方公尺（約36.8坪）較土地登記謄本所登記之面
    積132平方公尺（約39.93坪）減少約3.2坪。另25-61號系爭
    土地中如原判決附圖（下簡稱附圖）編號Ｄ部分約有61.89
    平方公尺土地（約18.72坪），於63年間因台中縣政府在劃
    定台中港特定區都市計畫圖時，將附圖所示樁位線（黑色線
    ）定位錯誤，核與附圖地籍線（紅色線）不符（查正常情形
    二條線應合而為一）致附圖編號Ｄ部分位於都市計劃綠帶內
    ，無法供建築使用，與面積減少無異。為此依債務不履行之
    損害賠償請求權（追加之訴），請求上訴人賠償1,307,863
    元等詞。並求為判決駁回對造之上訴。
二、上訴人則以：查系爭25-19號、25-61號及25-62號土地均為
    都市計劃區內第二種住宅區建地，可立即建築使用，並無與
    鄰地25-20地號重疊情形。又縱令附圖編號Ｄ部分劃入都市
    計劃綠帶，亦屬台中縣政府怠忽職責結果，非可歸責於上訴
    人。又縱如被上訴人所稱系爭土地面積短少，其短少面積僅
    2.41坪，不逾訂約總面積之百分之一，依系爭不動產買賣契
    約書其他約定事項第5項規定，毋庸找補等詞置辯。並求為
    判決：(一)原判決廢棄。(二)被上訴人在第一審之訴駁回。(三)第
    一、二審訴訟費用由被上訴人負擔。
參、法官協議兩造爭點整理：（見本審卷第33頁）
一、兩造不爭執事項：
  (一)兩造於96年12月13日簽訂系爭不動產買賣契約，由被上訴人
    以總價2315萬元購買坐落台中縣沙鹿鎮○○○段○路厝小段
    25-19號土地中之40 坪及同段25-61號土地全部。嗣後25-19
    地號土地又分割增編為同段25-62地號土地。嗣後25-61地號
    又分割增編為25-63、25-61地號土地。
  (二)上開系爭25-62地號土地之契約面積40坪測量面積121.65㎡
    【即36.80坪】，合計契約面積為330.40坪，測量面積為327
     .99坪，差額面積為-2.41坪。
  (三)據台中縣政府97年10月6 日府建城字第0970261729號、97年
    11月24日府建城字第0970326722號、98年3 月10日府建城字
    第0980053947號函文綜合意旨如下「台中港特定區都市計畫
    ，係由台灣省政府擬定，經內政部核定後交台中縣政府於60
    年12月31日公布實施，並由台中縣政府委託民間測量公司於
    62年間完成釘樁後，完成法定程序後，即由地政單位於63年
    底完成地籍逕為分割作業，在70年間發現該計畫樁位成果精
    度不佳，曾於84年間曾就上揭樁位偏差問題經主管機關同意
    於87年間重新為座標測算，該87年間之樁位成果，雖較63年
    間之樁位成果圖更接近前揭地政單位於63年底完成地籍逕為
    分割近似相符，但未完成法定程序，仍應以63年間之樁位成
    果圖為準。」
二、兩造爭執事項：
    系爭25-61地號土地有無如原判決附圖Ｄ部分綠帶所示之瑕
    疵？
肆、得心證之理由：
一、查系爭買賣契約其他約定事項第5點約定：「本契約書第13
    條第2項約定，其後段對於『土地鑑界結果與土地登記謄本
    所記載面積有誤差者，其土地總價找補方式』，雙方同意修
    改為，若有減少時，在不逾百分之一（含）面積內，雙方同
    意互不找補總價．．．」，有系爭不動產買賣契約書（含其
    他約定事項）在卷可稽（見原審卷第7-11頁），復為兩造所
    不爭執，自屬實在。次查，系爭25-61地號土地，契約面積
    290.40坪，測量面積為962.61㎡（291.19坪），系爭25-62
    地號土地，契約面積40坪，測量面積121.65㎡（即36.80坪
    ），有系爭不動產買賣契約書及附圖測量面積可稽。即系爭
    土地合計契約面積為330.40坪，測量面積為327.99坪，差額
    面積為-2.41坪，並未逾契約面積1%即3.3坪，不生找補問題
    ，合先明。
二、又按債務不履行之債務人之所以應負損害賠償之責任，係以
    有可歸責於債務人事由存在為要件，此觀民法第225、227、
    230條自明。本件被上訴人主張系爭不動產買賣契約書約定
    系爭土地作為建築使用，然附圖編號Ｄ部分卻劃入都市計劃
    綠帶，而不能作為建築使用，上訴人應負債務不履行之損害
    賠償之責云云，然為上訴人所否認，並以前詞置辯。經查據
    台中縣政府97年10月6日府建城字第0970261729號、97年11
    月24日府建城字第0970326722號、98年3月10日府建城字第
    0980053947號函文綜合意旨如下「台中港特定區都市計畫，
    係由台灣省政府擬定，經內政部核定後交台中縣政府於60年
    12月31日公布實施，並由台中縣政府委託民間測量公司於62
    年間完成釘樁後，完成法定程序後，即由地政單位於63年底
    完成地籍逕為分割作業，在70年間發現該計畫樁位成果精度
    不佳，曾於84年間曾就上揭樁位偏差問題經主管機關同意於
    87年間重新為座標測算，該87年間之樁位成果，雖較63年間
    之樁位成果圖更接近前揭地政單位於63年底完成地籍逕為分
    割近似相符，但未完成法定程序，仍應以63年間之樁位成果
    圖為準」，為兩造所不爭執，並有上開函文在卷可按（見原
    審卷第120、121、125、126、162、163頁）。而被上訴人亦
    自認「．．但本件系爭土地之地籍線與樁位線有出入，係因
    民國63年台中縣政府在劃定台中港特定區都市計畫圖時，將
    樁位線（即附圖黑色線）定位錯誤等詞在卷（見本審卷第32
    頁反面），足證造成附圖編號Ｄ部分劃入都市計劃綠帶，而
    不能作建築使用，乃歸責於台中縣政府在劃定台中港特定區
    都市計畫圖時，將樁位線（即附圖黑色線）定位錯誤所致，
    顯非可歸於上訴人至明。是被上訴人逕依債務不履行之損害
    賠償請求權，訴請上訴人賠償1,307,863元云云，顯屬無據
    。
伍、綜上所述，被上訴人本於債務不履行之損害賠償請求權，訴
    請上訴人賠償1,307,863元本息云云，不足採。上訴人抗辯
    ，尚屬可信，是原審判命上訴人如數給付，自有未洽。上訴
    意旨指摘原判決不當，求予廢棄改判，為有理由。自應由本
    院予以廢棄改判，如主文第二項所示。
陸、本件事證已臻明確，兩造其餘攻擊或防禦方法及所提證據，
    均與本院心證之形成，不生影響，爰不一一再加以論述，併
    此明。
柒、據上論結，本件上訴為有理由，依民事訴訟法第四百五十條
    、第七十八條，判決如主文。
中    華    民    國    98    年    10    月    26    日
          民事第七庭    審判長法  官  童 有 德
                              法  官  曾 謀 貴
                              法  官  陳 繼 先
以上正本係照原本作成。
不得上訴。
                              書記官  陳 三 軫
中    華    民    國    98    年    10    月    27    日
                                                      Ｓ


司法院資訊處製作；財團法人民間司法改革基金會備份。
